ACORDAO-COMPLETO-2351827

ACÓRDÃO 431/2020 ATA 6/2020 - PLENÁRIO

VISTOS, relatados e discutidos estes autos de representação formulada pelo Ministério Público junto ao Tribunal de Contas contra o disposto na alínea "a", do item 4.1, da cláusula quarta, do Termo de Cooperação 21/2014, celebrado entre o Serviço Nacional de Aprendizagem Rural - Administração Regional do Estado do Paraná - SENAR/PR e a Associação dos Funcionários da Federação da Agricultura do Estado do Paraná e do Serviço Nacional de Aprendizagem Rural - Senar/PR - AFFASE, que estabeleceu uma obrigação de repasse de recursos da referida entidade componente do Sistema "S" para uma associação formada por seus empregados,
ACORDAM os Ministros do Tribunal de Contas da União, reunidos em sessão do Plenário, ante as razões expostas pelo Relator, em:
9.1. conhecer da presente representação, satisfeitos os requisitos de admissibilidade previstos nos arts. 235 e 237, VII, do Regimento Interno deste Tribunal, para, no mérito, considerá-la parcialmente procedente;
9.2. determinar ao Serviço Nacional de Aprendizagem Rural - Administração Regional do Estado do Paraná - SENAR/PR, com fundamento no art. 71, inciso IX, da Constituição Federal e art. 45, caput, da Lei 8.443/1992, que, no prazo de 15 (quinze) dias a contar da ciência da notificação, adote as providências necessárias à anulação do disposto na alínea "a", do item 4.1, da cláusula quarta, do Termo de Cooperação 21/2014, tendo em vista a existência de violação do disposto no art. 18 do Regimento Interno do SENAR/PR e do item 4.4 do Plano de Gestão de Cargos, Salários e Benefícios de responsabilidade do SENAR/PR;
9.3. recomendar ao Serviço Nacional de Aprendizagem Rural - Administração Regional do Estado do Paraná - SENAR/PR que, na hipótese de vir a ser instituído auxílio para assistência à saúde mediante alteração do Plano de Gestão de Cargos, Salários e Benefícios de responsabilidade do SENAR/PR, seja efetuado o pagamento da referida vantagem diretamente nos contracheques dos seus empregados;
9.4. esclarecer ao Serviço Nacional de Aprendizagem Rural - Administração Regional do Estado do Paraná - SENAR/PR e à Associação dos Funcionários da Federação da Agricultura do Estado do Paraná e do Serviço Nacional de Aprendizagem Rural - Senar/PR - AFFASE que os recursos que vierem a ser eventualmente repassados por entidades do Sistema "S" a associações formadas por seus empregados não estão imunes ao controle finalístico a cargo deste Tribunal de Contas, cabendo às pessoas jurídicas beneficiadas, entre outras providências: a) demonstrar a aplicação desses recursos nas finalidades institucionais dos respectivos serviços sociais autônomos; b) prestar contas ao ente repassador dos recursos recebidos; e c) aplicar o regulamento de licitações e contratos da entidade repassadora nas suas contratações;
9.5. dar ciência do inteiro teor desta deliberação ao representante e aos interessados.

Representação a respeito de possíveis irregularidades ocorridas em unidades do Sistema S, relacionadas a transferência de recursos a associações de funcionários dessas entidades.

Administração Regional do Senar no Estado do Paraná.

3. Representante/Interessados/Responsáveis:
3.1. Representante: Procurador Júlio Marcelo.

13.1. Ministros presentes: José Mucio Monteiro (Presidente), Benjamin Zymler (Relator), Augusto Nardes, Raimundo Carreiro, Ana Arraes, Bruno Dantas e Vital do Rêgo.
13.2. Ministro-Substituto convocado: Augusto Sherman Cavalcanti.

ACORDAO-COMPLETO-2434649

Acórdão de Relação 2783/2020 - Plenário

Acórdão de Relação

BENJAMIN ZYMLER

Tratam os presentes autos de processo de representação, apartado do TC Processo 033.403/2018-0, consoante decisão da minha lavra constante da peça 1, posteriormente referendada pelo Plenário desta Corte de Contas por meio do item 9.2 do Acórdão 2.243/2018 (peça 5) .
2.	A representação original (TC-Processo 033.403/2018-0) , com pedido de medida cautelar, foi formulada pelo Ministério Público junto ao Tribunal de Contas da União (MPTCU) , com base no art. 237, inciso I, do Regimento Interno do TCU (RI/TCU) , e versa sobre possíveis irregularidades ocorridas em unidades do Sistema "S", relacionadas a transferência de recursos a associações de funcionários dessas entidades, o que não encontraria amparo legal ou regulamentar e afrontaria os princípios constitucionais da moralidade, da isonomia e da impessoalidade (peça 11) .
3.	Noticia o representante naqueles autos que algumas unidades do Sistema "S" estariam realizando transferência de recursos públicos, oriundos de contribuições parafiscais, a associações de funcionários daquelas entidades. Como exemplo, citou as seguintes entidades:
a) Serviço Nacional de Aprendizagem Rural - Administração Regional no Estado do Paraná (Senar/PR) , que, mediante o Termo de Cooperação 21/2014, celebrado em 3/11/2014, vem efetuando transferências mensais de recursos à Associação Faep/Senar-PR - Affase (CNPJ 79.479.523/0001-12) . Em consulta à relação das transferências de recursos realizadas pelo Senar/PR no exercício de 2017, obtida no portal do Sistema Faep, verifica-se que, naquele ano, foi transferido o montante de R$ 140.400,00 à Affase, com base no citado termo de cooperação (doc. anexo, disponível em: http://www. sistemafaep. org.br/wp-content/uploads/2017/12/Transfere%CC%82ncia-de-recursos-2017.pdf) ; e 
b) Serviço Nacional de Aprendizagem Comercial - Administração Regional no Estado do Maranhão (Senac/MA) também tem transferido recursos à associação dos seus funcionários, qual seja, a Associação dos Servidores do Senac no Maranhão - Assenac MA (CNPJ 69.398.873/0001-09) . À página 30 do Relatório de Gestão do Senac/MA referente ao exercício de 2016 (doc. anexo, disponível em: http://www.transparencia.ma.senac.br/files/Relat%C3%B3rio%20de%20Gest%C3%A3o%202016.pdf) , consta a transferência de R$ 29.040,00 à Assenac, efetuada com fundamento no Termo de Cooperação CR 163/2016. E, na página 36 do Relatório de Gestão do Senac/MA referente ao exercício de 2015, consta a transferência de R$ 26.004,00 à Assenac, efetuada mediante o Termo de Cooperação CR 144/2015 (doc. anexo, disponível em: http://www.transparencia.ma.senac.br/files/Relatorio%20de%20Gest%C3%A3o%202015.pdf) .
4.	Frisa que, no âmbito da administração pública federal, a transferência de recursos públicos para associação de servidores/empregados é expressamente vedada, a teor do art. 10 do Decreto 99.509/1990 e do art. 38, VII, da Portaria Interministerial MP/MF/CGU 424/2016. Aduz que a Lei de Diretrizes Orçamentárias para 2017 (LDO/2017) , assim como a Lei de Diretrizes Orçamentárias para 2018 (LDO/2018) , também vedam esse tipo de despesa.
5.	Ressalta que as entidades do Sistema "S", por não fazerem parte da administração pública federal, não se submetem estritamente às referidas normas; porém, por gerirem recursos públicos, de natureza tributária, devem obediência aos princípios constitucionais da isonomia, da impessoalidade, da moralidade, da publicidade, da legitimidade, da economicidade e da eficiência, consoante jurisprudência reiterada e pacífica do TCU (Acórdão 10119/2017-TCU-Segunda Câmara, Relator Ministro Marcos Bemquerer; Acórdão 6813/2017-TCU-Primeira Câmara, Relator Ministro Augusto Sherman; Acórdão 5538/2016-TCU-Primeira Câmara, Relator Ministro José Múcio Monteiro; Acórdão 843/2015-TCU-Plenário, Relator Ministro Augusto Nardes; Acórdão 3329/2015-TCU-Plenário, Relator Ministro José Múcio Monteiro; Acórdão 3224/2014-TCU-Plenário, Relator Ministro André de Carvalho; Acórdão 4306/2014-TCU-Primeira Câmara, Relator Ministro Walton Alencar Rodrigues; Acórdão 1584/2016-TCU-Plenário, Relator Ministro Walton Alencar Rodrigues; Acórdão 2198/2015-TCU-Plenário, Relator Ministro Marcos Bemquerer) .
6.	Além da violação aos princípios acima mencionados, o representante assevera que este tipo de repasse não guarda conformidade com as finalidades institucionais dos serviços sociais autônomos, voltadas à prestação de serviços de interesse público. Neste sentido, cita precedentes deste TCU consubstanciados nos Acórdão 9/2007-TCU-Primeira Câmara, Relator Ministro Marcos Bemquerer, e 1.825/2010-2ª Câmara, Relator Ministro Augusto Sherman Cavalcanti.
7.	Em razão disso, propõe a expedição de medida cautelar, para que o Senar/PR e o Senac/MA cessem imediatamente, caso ainda não o tenham feito, o repasse de recursos às associações dos respectivos empregados. 
8.	A par disso, o MPTCU aventa a hipótese de outras entidades do Sistema "S" estarem incidindo na mesma prática. Desse modo, sugere a realização de diligências "junto às unidades nacionais e regionais do Sistema "S" (Sesi, Senai, Sesc, Senac, Sest, Senat, Senar, Sescoop e Sebrae) , com vistas à identificação de outros possíveis casos de transferência de recursos a associações de empregados" e, caso identificada a irregularidade, que sejam adotadas medidas de ressarcimento e responsabilização.
9.	Em razão de o pedido formulado pelo representante envolver todas as unidades nacionais e regionais do Sistema "S", as quais se encontram vinculadas a listas de unidades jurisdicionadas pertencentes a diferentes ministros relatores, exarei despacho determinando o encaminhamento do presente processo à Segecex, para a adoção das providências cabíveis.
10.	Encaminhados os autos à Secex/SP, a referida unidade técnica propôs o desmembramento do presente processo, mediante a criação de apartados, tendo em vista os pedidos formulados:
"20.1.	O primeiro diz respeito às impropriedades já identificadas no Serviço Nacional de Aprendizagem Rural - Administração Regional no Estado do Paraná (Senar/PR) e no Serviço Nacional de Aprendizagem Comercial - Administração Regional no Estado do Maranhão (Senac/MA) , ambos da Relatoria do Ministro Benjamim Zymler, para os quais, na visão do Parquet, este TCU deve: a) expedir, liminarmente, determinação com vistas a suspender o repasse de recursos às associações dos respectivos empregados; e b) após a concessão da cautelar, realizar a oitiva dos interessados e, caso confirmadas as irregularidades, promover as medidas necessárias para o ressarcimento do prejuízo aos cofres dos entes lesados e para a aplicação de sanções aos responsáveis.
20.2.	O segundo, refere-se às demais entidades integrantes do sistema "S", que, segundo assinalado na inicial, podem estar incorrendo na mesma impropriedade, razão porque sugere que sejam diligenciadas, visando à identificação de outros possíveis casos de transferência de recursos a associações de empregados ou entidades congêneres"  (grifos acrescidos) .
11.	Em 24 de setembro de 2018, levando em consideração as manifestações constantes dos autos, deferi a medida cautelar postulada, por entender estarem presentes os requisitos previstos no art. 276, caput, do RITCU, determinando ao Serviço Nacional de Aprendizagem Rural - Administração Regional no Estado do Paraná (Senar/PR) e ao Serviço Nacional de Aprendizagem Comercial - Administração Regional no Estado do Maranhão (Senac/MA) que cessassem imediatamente, caso ainda não o tenham feito, o repasse de recursos às associações dos respectivos empregados por meio dos Termos de Cooperação 21/2014, realizado entre o Senar/PR e a Associação Faep/Senar/PR, e 163/2016, celebrado entre o Senac/MA e a Associação dos Servidores do Senac/MA-Assenac/MA (peça 1) .
12.	Dentre outras providências, determinei a autuação de dois apartados de representação, por cópia dos autos do TC-Processo 033.403/2018-0, com fulcro no art. 237, inciso VI, do RI/TCU c/c o art. 43 da Resolução TCU 259/2014, encaminhando-os às Secretarias de Controle Externo do Paraná e do Maranhão para continuidade da instrução, tendo em vista que as entidades acima citadas pertenciam à clientela dessas unidades.
13.	A decisão por mim proferida foi posteriormente referendada pelo Plenário desta Corte de Contas por meio do Acórdão 2243/2018-TCU-Plenário (peças 5, 6 e 7) .
14. 	O presente processo trata especificamente da prática de supostas irregularidades por parte do Serviço Nacional de Aprendizagem Rural - Administração Regional no Estado do Paraná (Senar/PR) , que, mediante o Termo de Cooperação 21/2014, celebrado em 3/11/2014, vem efetuando transferências mensais de recursos à Associação Faep/Senar-PR - Affase (CNPJ 79.479.523/0001-12) .
15.	Em 8 de outubro de 2018, o Serviço Nacional de Aprendizagem Rural - Administração Regional do Estado do Paraná - Senar/PR interpôs recurso de agravo contra a decisão da minha lavra que, com fundamento no art. 276 do RITCU, deferiu a medida cautelar postulada pelo Ministério Público junto a esta Corte de Contas para determinar ao órgão jurisdicionado que cessasse imediatamente o repasse de recursos à associação dos seus empregados por meio do Termo de Cooperação 21/2014 realizado entre o Senar/PR e a Associação Faep/Senar/PR - Affase.
16. 	Alegou a referida entidade que os recursos repassados pelo Senar/PR à Affase, por meio do Termo de Cooperação 21/2014, têm o objetivo de custear o plano de saúde de seus funcionários junto à Unimed (contribuição do patrocinador) .
17.	Sustentou que não há nenhuma ilegalidade ou desvio de finalidade nos pagamentos efetuados, que visaram a assistência à saúde dos funcionários da entidade, havendo autorização legal expressa no art. 230 da Lei 8.112/1990 em relação aos servidores estatutários, que possuem regras muito mais restritas que os empregados dos serviços sociais autônomos, além de haver precedente deste Tribunal no sentido de que o plano de saúde é um benefício cabível e razoável aos funcionários das entidades jurisdicionadas (Acórdão 1402/2014-TCU-Plenário) .
18.	Aduziu que: 
" (..) ainda que não se tratasse de repasse de valor referente a plano de saúde, não haveria ilegalidade, afronta a princípios constitucionais ou desvio de finalidade de aplicação de recursos, pois repasses à AFFASE representam benefícios indiretos e não exagerados aos funcionários, benefício esses que, no mínimo, contribuem para reter os funcionários em seu quadro funcional, evitando a rotatividade e a perda do conhecimento e da experiência que são fundamentais ao atingimento da finalidade institucional do SENAR/PR.
O corpo funcional é parte integrante da própria entidade SENAR/PR, que nada produz se não através de seus gestores, funcionários e colaboradores. 
Por certo que o bom senso é indispensável, mas o fato é de que esse repasse (R$ 215 mil) representou, em 2017, 0,246% do valor da receita do SENAR/PR (R$ 88.684.547,06) , o que configura a baixa materialidade."
19.	Após citar precedente deste Tribunal em que se reconheceu a ausência de ilegalidade em repasse de recursos efetuado por uma determinada entidade do Sistema "S" à associação de seus funcionários (cf. Acórdão 547/2018-TCU-Segunda Câmara) , apontou a violação dos arts. 20 e 21 da LINDB, uma vez que a esfera controladora não teria se atentado para as consequências de sua decisão, prevenindo a ocorrência de impactos e prejuízos indesejáveis e desproporcionais em relação à medida cautelar adotada.
20.	Requereu, assim, a revogação da decisão que deferiu a medida cautelar, reconhecendo-se a inexistência de ilegalidade no Termo de Cooperação 21/2014 firmado entre o Senar/PR e a Affase.
21.	A unidade técnica manifestou-se pelo conhecimento e provimento do agravo, propondo a revogação da medida cautelar (peças 18 e 19) .
22.	Em 23 de outubro de 2018, com fundamento no art. 289, § 1º, do RITCU, reconsiderei a decisão constante à peça 1 dos autos e revoguei a medida cautelar anteriormente concedida somente em relação ao Senar/PR, determinando a realização de diligências para se verificar se os repasses efetuados por meio do Termo de Cooperação 21/2014 estão dentro dos limites previstos no art. 14, alínea "b", e de acordo com o Plano de Cargos, Salários e Benefícios de que cuida o art. 18, tudo nos termos do Regimento Interno do Senar/PR (peça 20) .
23.	Para tanto, considerei o seguinte:
15.	De todo o exposto, resulta que, nos termos da lei e do regulamento aplicável à espécie, até 20% dos recursos arrecadados pelo Senar/PR poderão ser utilizados no seu custeio, aí incluídos todos os gastos com sua folha de pagamento e benefícios instituídos no respectivo Plano de Cargos, Salários e Benefícios.
16.	Observe-se que, por ocasião do deferimento da medida cautelar, não era do conhecimento deste Tribunal que os recursos repassados pelo Senar/PR à Affase, por meio do Termo de Cooperação 21/2014, destinava-se ao custeio do plano de saúde dos empregados daquela entidade.
17.	Tal fato não consta explicitamente do referido termo de cooperação e só foi trazido ao conhecimento do Tribunal quando da interposição do presente recurso de agravo e de toda a documentação que o acompanhou.
18.	Posto isso, entendo que a ilicitude do repasse a que se refere o Termo de Cooperação 21/2014 encontra-se, em princípio, descaracterizada, restando afastado o fumus boni iuris reconhecido no despacho ora impugnado. Apresenta-se manifesta, ainda, a ocorrência do periculum in mora reverso no presente caso, consubstanciado na suspensão abrupta da contribuição do patrocinador do plano de saúde em relação a todos os empregados do Senar/PR, o que poderá causar a imediata suspensão da prestação dos serviços de saúde contratados.
24.	Realizadas as diligências e oitivas determinadas por esta relatoria, a unidade técnica, em manifestação derradeira, concluiu e propôs o seguinte:
"CONCLUSÃO
29.	Acerca da diligência realizada em cumprimento ao Despacho de peça 20, colheu-se que as regras inerentes às despesas de custeio/investimento, comparadas àquelas inerentes a formação profissional rural e promoção social foram observadas nos exercícios examinados - 2015 a 2017. Em especial, os repasses realizados a título das transferências mensais com base no Termo de Cooperação 21/2014, de igual modo, não implicaram o descumprimento do critério regimental. Acerca da adequação do benefício ao Plano de Gestão de Cargos e Salários, esse, apesar de não expressamente previsto, apresenta-se compatível às práticas comumente adotadas pelo mercado de trabalho.     
30.	Isto posto, sobre o objeto específico desta, o documento constante da peça 2 deve ser conhecido como representação, por preencher os requisitos previstos nos arts. 235 e 237, inciso I, do Regimento Interno/TCU, e no art. 103, § 1º, da Resolução - TCU 259/2014. 
31.	No que tange ao requerimento de medida cautelar, no mérito, entende-se que este não deve ser acolhido, por não estarem presentes nos autos os requisitos do fumus boni iuris e do periculum in mora.
32.	Além disso, diante dos fatos apurados, concluiu-se, no mérito, pela improcedência da representação, motivo pelo qual se proporá o respectivo arquivamento.
PROPOSTA DE ENCAMINHAMENTO
33.	Ante o exposto, elevam-se os autos ao descortino superior propondo:
	a) conhecer da presente representação, satisfeitos os requisitos de admissibilidade previstos nos arts. 235 e 237, inciso I, do Regimento Interno deste Tribunal, e no art. 103, § 1º da Resolução - TCU 259/2014, para, no mérito, considerá-la improcedente;
	b) indeferir o requerimento de medida cautelar formulado pelo Ministério Público junto a este TCU tendo em vista a inexistência dos pressupostos necessários para adoção da referida medida;
	c) comunicar à Administração Regional do Senar no Estado do Paraná e ao Parquet representante a decisão que vier a ser adotada nestes autos;
	d) arquivar os presentes autos, nos termos do art. 237, parágrafo único, c/c o art. 250, inciso I, do Regimento Interno/TCU."  (peça 28) .
25.	O Ministério Público junto a esta Corte de Contas diverge da proposta sugerida pela unidade técnica, nos seguintes termos:
"O Ministério Público de Contas diverge da proposta de encaminhamento apresentada pela unidade técnica, pelos motivos expostos a seguir.
O Termo de Cooperação celebrado em 3/11/2014 entre o Senar/PR e a Affase, com vigência de 5 anos, apresenta as seguintes cláusulas, no que é pertinente (peça 15, pp. 17/8, grifou-se) :
"CLÁUSULA PRIMEIRA - OBJETO
O presente Termo tem por objetivo a cooperação operacional entre as partes signatárias, para execução de serviços assistenciais e de integração aos funcionários do SENAR/PR, conforme disposto em normas internas e demais dispositivos vinculados aos contratos individuais de trabalho mantidos entre o SENAR/PR e seus funcionários.
CLÁUSULA SEGUNDA - OPERACIONALIZAÇÃO
A cooperação entre as partes dar-se-á através da execução de projetos e/ ou atividades visando resultados previamente estabelecidos e coerentes com os objetivos deste Convênio.
CLÁUSULA TERCEIRA - CUSTEIO
As atividades da AFFASE, para a operacionalização das suas atividades estatutárias serão custeadas por contribuições dos associados, pagamentos por serviços prestados e, para execução dos objetivos deste convênio, o SENAR/PR transferirá à AFFASE, para custeio e a título de doação, o valor mensal de R$ 115,00 (Cento e quinze reais) por funcionário do SENAR/PR.
CLÁUSULA QUARTA - DAS OBRIGAÇÕES DAS PARTES
 4.1) São obrigações do SENAR/PR:
a) Repassar à AFFASE, até o dia 20 de cada mês, o valor de R$ 115,00 (Cento e quinze reais) por funcionário integrante de seu quadro de pessoal. O reajuste desse valor ficará a exclusivo critério do SENAR-PR.
b) Efetuar o desconto em folha de pagamento das parcelas relativas à mensalidade devida à AFFASE pelos seus funcionários associados, mediante apresentação de autorização individual e específica de desconto, repassando o valor correspondente à AFFASE até o dia 05 do mês seguinte.
c) Efetuar o desconto em folha de pagamento das parcelas relativas à participação dos associados em benefícios ofertados pela AFFASE, como utilização de convênios, prestação de serviços, entre outros, mediante apresentação de autorização individual e específica de desconto, repassando o valor correspondente à AFFASE até o dia 05 do mês seguinte. 
4.2) São obrigações da AFFASE:
a) Desenvolver as atividades ora acordadas; 
b) Manter atualizado o cadastro de associados e dependentes;
c) Prestar as informações necessárias ao SENAR/PR, para efetivação dos descontos relativos aos associados;
d) Acompanhar a utilização dos serviços, promovendo a análise/avaliação da necessidade;
e) Efetuar o pagamento das faturas apresentadas e/ou parcelas contratadas, após a recebimento dos recursos provenientes do SENAR/PR."
O 1º Termo Aditivo ao citado Termo de Cooperação, assinado em 23/9/2016, elevou para R$ 135,00, por funcionário do Senar/PR, o valor mensal da transferência a ser efetuada à Affase, mantendo as demais cláusulas do ajuste original.
De pronto, observa-se que o objeto descrito no Termo de Cooperação é extremamente genérico, qual seja, "execução de serviços assistenciais e de integração aos funcionários do Senar/PR". Em nenhuma das cláusulas do Termo de Cooperação há a explicitação de quais serviços assistenciais e de integração deveriam ser prestados pela Affase. Tampouco há a delimitação do tipo de despesa que deveria ser custeada com os repasses mensais efetuados pelo Senar/PR, "a título de doação", destacando-se, ainda, que não foi estipulada a obrigação de a Affase prestar contas dos recursos recebidos do Senar/PR.
Na resposta às oitivas realizadas pela unidade técnica (peça 21) , o Senar/PR e a Affase informaram que as transferências de recursos em comento servem para custear parte do plano de saúde dos funcionários do Senar/PR, que é gerido pela Affase e contratado junto à Unimed desde 2008, na modalidade de contrato coletivo por adesão (Contrato 349/2008 - peça 21, pp. 27/58) . O valor do auxílio corresponderia a cerca de 90% do valor da mensalidade mais barata do plano, sendo que os funcionários arcariam com a diferença e também com o valor integral da mensalidade de seus dependentes e dos demais custos. As entidades defenderam que o repasse é regular, na medida em que tem por objeto a assistência à saúde dos funcionários do Senar/PR, da mesma forma que o benefício previsto para os servidores federais no art. 230 da Lei 8.112/1990. 
A unidade técnica, ao analisar a documentação contida nos autos, considerou estar provado que os repasses à Affase se destinam ao pagamento de despesas com plano de saúde, na qualidade de subsídio patronal. Argumentou que esse tipo de despesa é prática recorrente, inclusive no serviço público federal, citando como exemplo o próprio TCU, por meio da associação Pro-TCU (Programa de Assistência à Saúde dos Servidores do Tribunal de Contas da União) . Defendeu que houve respeito ao limite percentual máximo de despesas de custeio e investimento previsto no art. 14 do Regimento Interno do Senar/PR e que não houve contrariedade ao Plano de Gestão de Cargos e Salários do Senar/PR.
À exceção da não caracterização de violação ao art. 14 do Regimento Interno do Senar/PR (peça 22, p. 8) , o MP de Contas discorda da fundamentação adotada pela unidade técnica.
Não é prática recorrente na Administração Pública Federal a transferência de recursos públicos para associações de servidores, até porque se trata de prática expressamente vedada pelo art. 1º do Decreto 99.509/1990, pelo art. 38, VII, da Portaria Interministerial MP/MF/CGU 424/2016 e pelas Leis de Diretrizes Orçamentárias anuais.
A assistência à saúde do servidor público federal é assim regulada pelo art. 230 da Lei 8.112/1990 (grifou-se) :
"Art. 230. A assistência à saúde do servidor, ativo ou inativo, e de sua família compreende assistência médica, hospitalar, odontológica, psicológica e farmacêutica, terá como diretriz básica o implemento de ações preventivas voltadas para a promoção da saúde e será prestada pelo Sistema Único de Saúde - SUS, diretamente pelo órgão ou entidade ao qual estiver vinculado o servidor, ou mediante convênio ou contrato, ou ainda na forma de auxílio, mediante ressarcimento parcial do valor despendido pelo servidor, ativo ou inativo, e seus dependentes ou  pensionistas com planos ou seguros privados de assistência à saúde, na forma estabelecida em regulamento.   (Redação dada pela Lei nº 11.302 de 2006) 
§ 1o Nas hipóteses previstas nesta Lei em que seja exigida perícia, avaliação ou inspeção médica, na ausência de médico ou junta médica oficial, para a sua realização o órgão ou entidade celebrará, preferencialmente, convênio com unidades de atendimento do sistema público de saúde, entidades sem fins lucrativos declaradas de utilidade pública, ou com o Instituto Nacional do Seguro Social - INSS.    (Incluído pela Lei nº 9.527, de 10.12.97) 
§ 2o Na impossibilidade, devidamente justificada, da aplicação do disposto no parágrafo anterior, o órgão ou entidade promoverá a contratação da prestação de serviços por pessoa jurídica, que constituirá junta médica especificamente para esses fins, indicando os nomes e especialidades dos seus integrantes, com a comprovação de suas habilitações e de que não estejam respondendo a processo disciplinar junto à entidade fiscalizadora da profissão.   (Incluído pela Lei nº 9.527, de 10.12.97) 
§ 3o Para os fins do disposto no caput deste artigo, ficam a União e suas entidades autárquicas e fundacionais autorizadas a:    (Incluído pela Lei nº 11.302 de 2006) 
I - celebrar convênios exclusivamente para a  prestação de serviços de assistência à saúde para os seus servidores ou empregados ativos, aposentados, pensionistas, bem como para seus respectivos grupos familiares definidos, com entidades de autogestão por elas patrocinadas por meio de instrumentos jurídicos efetivamente celebrados e publicados até 12 de fevereiro de 2006 e que possuam autorização de funcionamento do órgão regulador, sendo certo que os convênios celebrados depois dessa data somente poderão sê-lo na forma da regulamentação específica sobre patrocínio de autogestões, a ser publicada pelo mesmo órgão regulador, no prazo de 180 (cento e oitenta) dias da vigência desta Lei, normas essas também aplicáveis aos convênios existentes até 12 de fevereiro de 2006;       (Incluído pela Lei nº 11.302 de 2006) 
II - contratar, mediante licitação, na forma da Lei no 8.666, de 21 de junho de 1993, operadoras de planos e seguros privados de assistência à saúde que possuam autorização de funcionamento do órgão regulador;    (Incluído pela Lei nº 11.302 de 2006) 
III -  (VETADO)        (Incluído pela Lei nº 11.302 de 2006) 
§ 4o  (VETADO)       (Incluído pela Lei nº 11.302 de 2006) 
§ 5o O valor do ressarcimento fica limitado ao total despendido pelo servidor ou pensionista civil com plano ou seguro privado de assistência à saúde.     (Incluído pela Lei nº 11.302 de 2006) "
Percebe-se que a assistência à saúde do servidor público federal pode ser prestada pelo SUS, diretamente pelo órgão/ente público, mediante contrato ou convênio, ou mediante auxílio para o ressarcimento parcial de despesas do servidor com planos ou seguros privados de assistência à saúde. No caso de contrato, deve haver prévia licitação, e, no caso de convênio, deve ser celebrado com entidade de autogestão patrocinada pelo ente público. 
No âmbito do Tribunal de Contas da União, a assistência à saúde, além de prestada diretamente pelo serviço médico e odontológico do tribunal, é prestada pelo pagamento, diretamente no contracheque dos servidores, de auxílio para o ressarcimento parcial de despesas com plano de saúde privado.
Parte dos servidores do TCU aderiu a planos de saúde privados administrados pelo Programa de Assistência à Saúde dos Servidores do Tribunal de Contas da União (Pro-TCU) , associação sem fins lucrativos, dotada de personalidade jurídica de direito privado (CNPJ 03.774.076/0001-62) .
Não há transferência de recursos públicos pelo TCU para o Pro-TCU. O custeio das despesas dessa associação e dos planos de saúde por ela administrados é feito exclusivamente pelos servidores associados ao Pro-TCU, mediante desconto em folha de pagamento.
Com efeito, o Convênio 4/2016, celebrado entre o TCU e o Pro-TCU em 1º/12/2016 (peça 31) , não previu qualquer transferência de recursos públicos ao Pro-TCU. Seu objeto limitou-se, basicamente, a possibilitar que o TCU descontasse, mediante consignação em folha de pagamento, os valores devidos pelo associado do Pro-TCU, "a título de contribuição, co-participação e demais débitos de sua responsabilidade, inclusive de seus dependentes". Desse modo, o que o aludido convênio permite é o repasse de valores descontados da remuneração do servidor, portanto, valores de natureza privada, ao Pro-TCU e à operadora de plano de saúde indicada pelo Pro-TCU (cláusula segunda, itens 1.2 e 1.3, do termo de convênio) .
Registre-se que o auxílio financeiro de que trata o art. 230 da Lei 8.112/1990 é pago diretamente ao servidor, tanto aquele associado ao Pro-TCU, quanto aquele que não se associou, desde que comprove ter efetuado despesas com plano de saúde, já que o auxílio possui natureza de ressarcimento. Assim, não há falar, no âmbito do TCU, em tratamento diferenciado entre os servidores que livremente optam por se associar ao Pro-TCU e os que optam por planos de saúde oferecidos por outras entidades. A liberdade de associação, nesse caso, permanece incólume, em respeito ao art. 5º, inciso XX, da Constituição Federal.
Alguns órgãos e entidades públicas optam pela prestação de assistência à saúde por meio de convênio com entidades de autogestão das quais são patrocinadores e que possuem autorização do órgão regulador. É o caso, por exemplo, do plano de saúde oferecido pela GEAP Autogestão em Saúde (CNPJ 03.658.432/0001-82) , que tem, entre seus patrocinadores, a União, e que é uma fundação com personalidade jurídica de direito privado, sem fins lucrativos, qualificada como operadora de plano de saúde, na modalidade de autogestão multipatrocinada.
Em empresas públicas e sociedades de economia mista também é comum a prestação de assistência à saúde por meio de entidades de autogestão, a exemplo da Caixa de Assistência dos Funcionários do Banco do Brasil (Cassi) , que é uma associação, sem fins lucrativos, voltada para a assistência social, na modalidade de autogestão.
Não há como equiparar o Termo de Cooperação celebrado entre o Senar/PR e a Affase com os convênios celebrados entre órgãos/entes públicos com entidades de autogestão, ainda que estas, em alguns casos, possuam natureza jurídica de associação.
A Lei 9.656/1998, que dispõe sobre os planos e seguros privados de assistência à saúde, estabelece o seguinte:
"Art. 1o  Submetem-se às disposições desta Lei as pessoas jurídicas de direito privado que operam planos de assistência à saúde, sem prejuízo do cumprimento da legislação específica que rege a sua atividade, adotando-se, para fins de aplicação das normas aqui estabelecidas, as seguintes definições:       (Redação dada pela Medida Provisória nº 2.177-44, de 2001) 
I - Plano Privado de Assistência à Saúde: prestação continuada de serviços ou cobertura de custos assistenciais a preço pré ou pós estabelecido, por prazo indeterminado, com a finalidade de garantir, sem limite financeiro, a assistência à saúde, pela faculdade de acesso e atendimento por profissionais ou serviços de saúde, livremente escolhidos, integrantes ou não de rede credenciada, contratada ou referenciada, visando a assistência médica, hospitalar e odontológica, a ser paga integral ou parcialmente às expensas da operadora contratada, mediante reembolso ou pagamento direto ao prestador, por conta e ordem do consumidor;        (Incluído pela Medida Provisória nº 2.177-44, de 2001) 
II - Operadora de Plano de Assistência à Saúde: pessoa jurídica constituída sob a modalidade de sociedade civil ou comercial, cooperativa, ou entidade de autogestão, que opere produto, serviço ou contrato de que trata o inciso I deste artigo;        (Incluído pela Medida Provisória nº 2.177-44, de 2001) 
III - Carteira: o conjunto de contratos de cobertura de custos assistenciais ou de serviços de assistência à saúde em qualquer das modalidades de que tratam o inciso I e o § 1o deste artigo, com todos os direitos e obrigações nele contidos.       (Incluído pela Medida Provisória nº 2.177-44, de 2001) 
§ 1o  Está subordinada às normas e à fiscalização da Agência Nacional de Saúde Suplementar - ANS qualquer modalidade de produto, serviço e contrato que apresente, além da garantia de cobertura financeira de riscos de assistência médica, hospitalar e odontológica, outras características que o diferencie de atividade exclusivamente financeira, tais como:       (Redação dada pela Medida Provisória nº 2.177-44, de 2001) 
a)  custeio de despesas;       (Incluído pela Medida Provisória nº 2.177-44, de 2001) 
b)  oferecimento de rede credenciada ou referenciada;       (Incluído pela Medida Provisória nº 2.177-44, de 2001) 
c)  reembolso de despesas;       (Incluído pela Medida Provisória nº 2.177-44, de 2001) 
d)  mecanismos de regulação;        (Incluído pela Medida Provisória nº 2.177-44, de 2001) 
e)  qualquer restrição contratual, técnica ou operacional para a cobertura de procedimentos solicitados por prestador escolhido pelo consumidor; e        (Incluído pela Medida Provisória nº 2.177-44, de 2001) 
f)  vinculação de cobertura financeira à aplicação de conceitos ou critérios médico-assistenciais.        (Incluído pela Medida Provisória nº 2.177-44, de 2001) 
§ 2o Incluem-se na abrangência desta Lei as cooperativas que operem os produtos de que tratam o inciso I e o § 1odeste artigo, bem assim as entidades ou empresas que mantêm sistemas de assistência à saúde, pela modalidade de autogestão ou de administração.       (Redação dada pela Medida Provisória nº 2.177-44, de 2001) 
 (...) "
A Resolução Normativa 137/2006, da Agência Nacional de Saúde Suplementar (ANS) , dispõe, no seu art. 3º, caput, que "a entidade de autogestão deverá possuir administração própria e objeto social exclusivo de operação de planos privados de assistência à saúde, sendo-lhe vedada a prestação de quaisquer serviços que não estejam no âmbito do seu objeto".
Confrontando-se referidas normas com o Estatuto Social da Affase (peça 17, pp. 2/7) , fica claro que essa associação não se qualifica como entidade de autogestão no âmbito do sistema de saúde suplementar. De acordo com o art. 2º do estatuto, os objetivos principais da Affase são (peça 17, p. 2) : 
"Agregar os funcionários da FAEP e do SENAR/PR em torno de entidade que se proponha a: promover o congraçamento social, a solidariedade e a cooperação entre associados; prestar serviços de assistência socioeconômica, de interesse comum, ao quadro associativo e a seus dependentes, através de órgãos próprios ou contratados; promover programas educativos, esportivos, recreativos, culturais e outros de interesse do corpo associativo e representar e defender os interesses dos associados."
A Affase, portanto, longe de ser uma entidade de autogestão ou uma entidade criada especificamente para gerir planos de saúde, é, na verdade, uma típica associação de servidores, que busca congregá-los, prestar-lhes serviços assistenciais, defender seus interesses, e promover atividades educativas, esportivas, recreativas e culturais. É justamente o tipo de entidade a que se voltam as proibições do art. 1º do Decreto 99.509/1990 e do art. 38, VII, da Portaria Interministerial MP/MF/CGU 424/2016.
Observa-se, também, que a Affase não detém a condição de operadora de plano de saúde, e sim de contratante do plano de saúde coletivo oferecido pela Unimed Curitiba - Sociedade Cooperativa de Médicos (peça 21, pp. 21, 28 e 56) .
Nesse sentido, mostra-se curioso que o Senar/PR, em vez de contratar, mediante licitação, uma operadora de plano de saúde para atender seus empregados, tenha optado por firmar termo de cooperação de objeto genérico com uma associação de funcionários.
Também é estranho e desprovido de razoabilidade o fato de os valores transferidos por meio do termo de cooperação serem calculados com base no número total de funcionários do Senar/PR (cf. cláusula quarta, item 4.1, alínea "a", do Termo de Cooperação) , e não com base no número de funcionários do Senar/PR que são beneficiários do plano de saúde contratado pela Affase. 
Saliente-se, ademais, que essa forma de custeio do plano de saúde, por meio de transferências à Affase, em vez do crédito do valor do benefício no contracheque dos funcionários, acaba forçando estes a se associarem à Affase, sob pena de não receberem nenhum auxílio financeiro para custear planos de saúde ofertados por outras entidades. E, ao se associarem à Affase, acabam tendo que contribuir financeiramente para todos os custos dessa associação, e não apenas para os custos administrativos relativos ao gerenciamento do plano de saúde. Observa-se que, no caso, a liberdade de associação prevista no art. 5º, inciso XX, da Constituição Federal fica bastante mitigada. Nesse contexto, não é surpresa que, dos 141 funcionários pertencentes ao quadro de pessoal do Senar/PR em dezembro/2017, 140 tenham se associado à Affase (peça 15, p. 6) .
Para além da possível burla à licitação e do tratamento favorecido à Affase, há que se destacar que o benefício de custeio parcial das mensalidades do plano de saúde dos funcionários do Senar/PR não está previsto no Plano de Cargos, Salários e Benefícios da entidade, o que contraria o art. 18 do Regimento Interno do Senar/PR, transcrito a seguir (peça 22, p. 9) :
"Art. 18º - A política salarial, a forma de contratação, o plano de benefícios e outros critérios que se mostrem necessários, serão definidos no Plano de Cargos, Salários e Benefícios, de responsabilidade do SENAR/PR".
De fato, o Plano de Gestão de Cargos e Salários do Senar/PR, vigente nos exercícios de 2015 a 2017, assim disciplina a questão dos benefícios extrassalariais:
"4.4 - BENEFÍCIOS
O conjunto de benefícios extra-salariais concedidos pelo SENAR-PR, será composto das seguintes vantagens:
1. Vale-Alimentação;
2. Seguro de vida em grupo e acidentes pessoais coletivo;
3. Bolsa de Estudo.
O SENAR-PR reavaliará anualmente o conjunto de benefícios, procedendo às adequações necessárias do momento e à realidade do mercado.
Independentemente do conjunto de benefícios aqui estabelecidos, deverão fazer parte do rol de benefícios outras vantagens que venham a ser pactuadas em Acordos Coletivos de Trabalho."
Como se nota, o custeio parcial de despesas com plano de saúde não se encontra entre os benefícios previstos no Plano de Cargos, Salários e Benefícios do Senar/PR.
Ademais, não existem acordos coletivos de trabalho firmados pelo Senar/PR para os exercícios de 2014 a 2017, consoante informação extraída do site do Sindicato dos Empregados em Entidades Culturais, Recreativas, de Assistência Social, de Orientação e Formação Profissional, no Estado do Paraná - Senalba-PR (http://www.senalbapr.com.br/site/acordos.php, acesso em 3/4/2019) . E as convenções coletivas de trabalho celebradas entre o Senalba-PR e os respectivos sindicatos patronais não contemplam o benefício em questão (peças 32 a 34) .
Segundo a unidade técnica, a falta de previsão expressa do benefício de custeio parcial do plano de saúde no Plano de Cargos, Salários e Benefícios não representa irregularidade, pois o próprio documento dispôs que o Senar/PR poderia reavaliar anualmente o conjunto de benefícios, procedendo às adequações necessárias à realidade do mercado.
O MP de Contas discorda desse entendimento da unidade técnica. O fato de o Senar/PR poder reavaliar anualmente o conjunto de benefícios a ser concedido a seus empregados não autoriza a concessão de novos benefícios (exceto se pactuados em acordo coletivo de trabalho) sem que haja, antes, a sua inclusão no Plano de Cargos, Salários e Benefícios, com a aprovação do Conselho Administrativo do Senar/PR, nos termos do art. 4º, IV, do Regimento Interno da referida entidade (peça 22, p. 3) .
Ora, admitir que o Presidente do Conselho Administrativo possa, monocraticamente, ao arrepio do Plano de Cargos, Salários e Benefícios aprovado pelo referido conselho, criar benefício extrassalarial para os empregados da entidade paraestatal, por meio da simples assinatura de um Termo de Cooperação, seria subverter as regras regimentais de distribuição de competências. Observe-se que o art. 4º, IV, do Regimento Interno do Senar/PR dispõe ser competência do Conselho Administrativo, órgão máximo da Administração Regional, "aprovar o plano de cargos, salários e benefícios, o quadro de pessoal e a tabela de remuneração correspondente".
Nessa linha, o MP de Contas entende que o auxílio para custeio do plano de saúde dos empregados do Senar/PR, que vem sendo pago por intermédio de Termo de Cooperação celebrado com a Affase, viola os arts. 4º, IV, e 18 do Regimento Interno do Senar/PR.
Não bastasse isso, vislumbra-se outra grave irregularidade no pagamento do auxílio em questão, qual, seja, a falta de autorização orçamentária para esse tipo de despesa.
Em consulta à página da Internet "https://sistemafaep.org.br/senarpr/transparencia/ ldo/ldo-vigente", verificou-se que a proposta orçamentária do Senar para 2018, aprovada pelo Ministro de Estado do Trabalho Interino, por meio da Portaria 20, de 10/1/2018, previu que seria nulo o valor da ação orçamentária "8703 - Assist. Médica e Odonto. a servidores, empregados e seus dependentes" no âmbito do Senar/PR (peça 35, p. 4) .
Talvez para manter coerência com os orçamentos anuais aprovados pelo então Ministério do Trabalho é que os balanços orçamentários do Senar/PR referentes aos exercícios de 2015, 2016 e 2017 registram que foi zero o valor das despesas com assistência médica e odontológica a seus servidores (peça 26, pp. 11, 13 e 15) .
Partindo-se da premissa de que os valores pagos mensalmente pelo Senar/PR à Affase se destinam ao custeio parcial da mensalidade do plano de saúde dos funcionários do Senar/PR, como declarado por essas próprias entidades, então os balanços orçamentários do Senar/PR não estão registrando, de forma fidedigna, essa despesa. 
De fato, enquanto o balanço orçamentário de 2017 registra como zero o valor das despesas com assistência médica e odontológica a servidores, o próprio Senar/PR, na resposta à oitiva efetuada nestes autos, informou que, no referido exercício, foram despendidos R$ 215.190,00 para o custeio parcial do plano de saúde dos servidores (peça 21, p. 7) .
Verifica-se, pois, que, além da falta de autorização orçamentária para as despesas em questão, o respectivo registro contábil não guarda pertinência com a natureza da despesa, o que põe em dúvida a fidedignidade dos demonstrativos contábeis do Senar/PR, além de comprometer seriamente o princípio da transparência dos gastos públicos.
Para o período de 1º/11/2018 a 31/10/2019, consta do site do Senalba-PR que há minuta de Acordo Coletivo de Trabalho entre esse sindicato e o Senar/PR, enviado para registro, na data de 2/4/2019, à Superintendência Regional do Trabalho e Emprego no Paraná. Nessa minuta, há uma cláusula dispondo sobre o Auxílio Saúde, nos seguintes termos (peça 36, p. 3) :
"Auxílio Saúde
CLÁUSULA OITAVA - PLANO DE SAÚDE
O SENAR-PR subsidiará parte da mensalidade do plano de saúde ambulatorial/hospitalar para seus empregados, contratado mediante convênio com empresa de medicina de grupo que atenda os dispositivos legais vigentes.
Parágrafo Único - Dado seu caráter peculiar, os valores pagos pelo SENAR-PR, na manutenção do plano de saúde, para todos os efeitos, não terão caráter salarial, conforme estabelece o inciso IV do parágrafo 2º do Art. 458 da CLT."
Ao que parece, o Senar/PR, após a atuação desta Corte de Contas, está buscando regularizar a situação do pagamento do auxílio à saúde, que vem sendo feito por meio da Affase desde 2008.
Porém, para o completo saneamento da irregularidade, não basta a previsão do benefício em acordo coletivo de trabalho. É preciso, também, que haja a devida previsão orçamentária da despesa, com a prévia definição do montante a ser pago por cada funcionário, aprovada pelos órgãos competentes. Além disso, é necessário que cessem as transferências de recursos públicos do Senar/PR à Affase. 
Assim, pelo que se depreende da minuta do Acordo Coletivo de Trabalho 2018/2019, caberá ao Senar/PR se responsabilizar pela contratação de plano de saúde de seus funcionários, contratação essa que, por óbvio, deve ser feita em consonância com o Regulamento de Licitações e Contratos da entidade.
 Note-se que, embora a cláusula oitava da minuta de acordo coletivo, acima transcrita, contenha a expressão "contratado mediante convênio com empresa de medicina de grupo", não há falar em convênio nesse caso, e sim em contrato, haja vista ser patente a existência de interesses contrapostos entre a entidade patronal e a empresa operadora de plano de saúde.
De todo o exposto, como ainda remanescem diversas irregularidades envolvendo os repasses do Senar/PR à Affase, o MP de Contas não pode concordar com a proposta de se considerar improcedente a representação, arquivando-se os autos.
Pelo contrário, necessário se faz expedir determinação corretiva à unidade jurisdicionada, bem como promover a audiência dos responsáveis pelas irregularidades identificadas nos autos.
III
Ante o exposto, o Ministério Público de Contas manifesta-se no sentido de o Tribunal:
a) considerar procedente a representação de que trata este processo apartado;
b) determinar ao Senar/PR que, no prazo de 120 dias, cesse as transferências de recursos à Affase, efetuadas com base no Termo de Cooperação celebrado em 3/11/2014, haja vista que tais transferências contrariam os princípios da moralidade, da isonomia e da impessoalidade, não possuem a devida previsão orçamentária, violam os arts. 4º, IV, e 18 do Regimento Interno do Senar/PR, e não se coadunam com o teor da cláusula oitiva da minuta do Acordo Coletivo de Trabalho 2018/2019, a qual não prevê nenhuma intermediação da Affase no pagamento do Auxílio Saúde aos funcionários do Senar/PR e não estipula o valor desse benefício;
c) realizar a audiência dos responsáveis, a serem identificados pela unidade técnica competente, para que apresentem razões de justificativa para as seguintes irregularidades:
c.1) celebração do Termo de Cooperação entre o Senar/PR e a Affase, datado de 3/11/2014, e do seu 1º Termo Aditivo, datado de 23/9/2016, não obstante o objeto do ajuste conter descrição genérica, dissimulando o real objetivo do instrumento, que era o custeio parcial das mensalidades do plano de saúde dos funcionários do Senar/PR;
c.2) realização de despesas com assistência à saúde dos funcionários do Senar/PR, sem que o benefício estivesse previsto no Plano de Salários, Cargos e Benefícios do Senar/PR ou em acordos coletivos de trabalho, sem a devida previsão orçamentária e sem a adequada evidenciação nos demonstrativos contábeis da entidade;
c.3) burla à licitação, em razão da indevida intermediação da Affase na contratação da operadora de plano de saúde para atender os funcionários do Senar/PR;
c.4) favorecimento indevido à Affase, na medida em que a forma de custeio parcial do plano de saúde dos empregados do Senar/PR, por meio de transferência de recursos públicos àquela associação, acaba forçando os referidos empregados a se associarem à Affase;
d) determinar à unidade técnica que monitore o cumprimento da determinação proposta na alínea "b"."
	É o Relatório.

8.1. Marcia Stacechen (19.339/OAB-PR), representando Associação Faep/Senar-PR - Affase e Administração Regional do Senar no Estado do Paraná.

Procurador Júlio Marcelo de Oliveira.

REPRESENTAÇÃO. ESTABELECIMENTO DE REPASSE DE ENTIDADE DO SISTEMA S PARA ASSOCIAÇÃO FORMADA PELOS RESPECTIVOS EMPREGADOS MEDIANTE TERMO DE COOPERAÇÃO. RECURSOS UTILIZADOS PELA ASSOCIAÇÃO PARA O CUSTEIO DE PLANO DE SAÚDE DOS EMPREGADOS. AUSÊNCIA DE PREVISÃO LEGAL DA ALUDIDA VANTAGEM NO PLANO DE CARREIRA E BENEFÍCIOS DOS EMPREGADOS DO SENAR/PR. VIOLAÇÃO DO ART. 18 DO REGIMENTO INTERNO DO SENAR/PR. NULIDADE DO TERMO DE COOPERAÇÃO NO TOCANTE AO REPASSE. AUSÊNCIA DE COMPROVAÇÃO DE ERRO GROSSEIRO POR PARTE DOS GESTORES. EXPEDIÇÃO DE DETERMINAÇÕES E RECOMENDAÇÕES.

REPRESENTAÇÃO (REPR)

Secretaria de Controle Externo do Trabalho e Entidades Paraestatais (SecexTrab).

A questão jurídica objeto da presente representação diz respeito à legitimidade do Termo de Cooperação 21/2014, celebrado em 3/11/2014 entre o Serviço Nacional de Aprendizagem Rural - Administração Regional do Estado do Paraná - SENAR/PR e a Associação dos Funcionários da Federação da Agricultura do Estado do Paraná e do Serviço Nacional de Aprendizagem Rural - Senar/PR - AFFASE, notadamente do disposto na alínea "a" do item 4.1 da sua cláusula quarta, que estabeleceu uma obrigação de repasse de recursos da referida entidade componente do Sistema "S" para uma associação formada por seus empregados, nos seguintes termos:
"CLÁUSULA QUARTA - DAS OBRIGAÇÕES DAS PARTES
4.1) São obrigações do SENAR/PR
a) Repassar à AFFASE, até o dia 20 de cada mês, o valor de R$ 115,00 (Cento e quinze reais) por funcionário integrante de seu quadro de pessoal. O reajuste desse valor ficará a exclusivo critério do SENAR-PR."  (grifos acrescidos) .
2.	O referido termo de cooperação, que se encontra vigente até os dias atuais, com valores de repasses reajustados para R$ 135,00, tem como objetivo "a cooperação operacional entre as partes signatárias, para execução de serviços assistenciais e de integração aos funcionários do SENAR/PR, conforme disposto em normas internas e demais dispositivos vinculados aos contratos individuais de trabalho mantidos entre o SENAR/PR e seus funcionários".
3.	A despeito da amplitude e do caráter vago do objeto previsto na avença, restou incontroverso nos autos que todos os valores repassados pelo SENAR/PR à AFFASE foram utilizados na contratação de plano de saúde para os seus associados junto à Unimed, a título de auxílio de custeio patronal.
4.	O controle sobre os recursos arrecadados por entidades componentes do denominado Sistema "S" vem sendo forjado na jurisprudência desta Corte Contas e dos tribunais pátrios.
5.	Nos autos do TC-Processo 015.406/2009-6, no qual se apreciou incidente de uniformização de jurisprudência suscitado pelo Ministério Público junto a esta Corte de Contas, relativamente à necessidade de se exigir das unidades do Sistema "S" a comprovação da regularidade com o sistema da seguridade social, à luz do disposto no art. 195, § 3º, da CF/1988, tive a oportunidade de registrar que o Supremo Tribunal Federal, em processo de repercussão geral, decidiu que "os serviços sociais autônomos integrantes do denominado Sistema "S", vinculados a entidades patronais de grau superior e patrocinados basicamente por recursos recolhidos do próprio setor produtivo beneficiado, ostentam natureza de pessoa jurídica de direito privado e não integram a Administração Pública, embora colaborem com ela na execução de atividades de relevante significado social. Tanto a Constituição Federal de 1988, como a correspondente legislação de regência (como a Lei 8.706/93, que criou o Serviço Social do Trabalho - SEST) asseguram autonomia administrativa a essas entidades, sujeitas, formalmente, apenas ao controle finalístico, pelo Tribunal de Contas, da aplicação dos recursos recebidos (...) " (RE nº 789.874/DF, Relator Ministro Teori Zavascki, in DJe 19/11/2014 - grifou-se) .
6.	De tal entendimento, há muito, não destoa a jurisprudência deste tribunal. Nada obstante isso, desde a edição da Decisão 907/1997-Plenário, esta Corte de Contas pacificou a questão no sentido de que as entidades que compõem o Sistema "S", a despeito de não fazerem parte do conceito constitucional de administração pública, devem se submeter à incidência do núcleo essencial dos princípios básicos que regem a administração por receberem recursos de origem pública.
7.	Mais recentemente, a jurisprudência deste tribunal foi reafirmada no sentido de que as entidades do Sistema "S" se sujeitam ao controle desta Corte de Contas, pois arrecadam e administram recursos públicos de natureza tributária, advindos de contribuições parafiscais e destinados precipuamente ao atendimento do interesse público; entretanto, não se lhes pode exigir a observância integral das disposições aplicáveis à Administração Pública, tais como as relativas a licitações, contratos, convênios e até mesmo as de seleção e contração de pessoal, mas o respeito às regras e aos princípios gerais que envolvem tais institutos (cf. Acórdão 2165/2014-TCU-Plenário, 2.660/2014-Plenário e 2.079/2015-Plenário) .
8.	Desse modo, no que diz respeito às contratações por parte das entidades que compõem o Sistema "S", destaca-se o princípio da impessoalidade, de modo que suas aquisições devem observar o disposto em regulamento próprio, devidamente publicado, o qual deve fixar regras objetivas e impessoais para o dispêndio de recursos públicos.
9.	Da mesma forma, tendo em vista a origem tributária dos recursos arrecadados por essas entidades, tem-se que todas as despesas por elas realizadas, inclusive as de custeio com o seu próprio pessoal, devem estar estritamente relacionadas com os objetivos e as finalidades previstas nas leis específicas que as criaram, além de deverem necessária observância ao núcleo essencial dos princípios da administração pública e à prática de mercado no que diz respeito à natureza das vantagens instituídas e aos valores eventualmente pagos.
10.	Posto isso, a Lei 8.315/1991, que criou o Serviço Nacional de Aprendizagem Rural - Senar, fixou os seus objetivos (art. 1º) , a sua forma de organização (art. 2º) e as suas fontes de custeio (art. 3º) , remetendo ao regulamento as demais questões, notadamente a forma de utilização dos recursos:
"Art. 1°. É criado o Serviço Nacional de Aprendizagem Rural (Senar) , com o objetivo de organizar, administrar e executar em todo o território nacional o ensino da formação profissional rural e a promoção social do trabalhador rural, em centros instalados e mantidos pela instituição ou sob forma de cooperação, dirigida aos trabalhadores rurais.
§ 1º.  Os programas de formação profissional rural do Senar poderão ofertar vagas aos usuários do Sistema Nacional de Atendimento Socioeducativo (Sinase) nas condições a serem dispostas em instrumentos de cooperação celebrados entre os operadores do Senar e os gestores dos Sistemas de Atendimento Socioeducativo locais. (Incluído pela Lei nº 12.594, de 2012) (Vide) (Renumerado do parágrafo único pela Lei nº 13.840, de 2019) 
§ 2º  Os programas de formação profissional rural do Senar poderão ofertar vagas aos usuários do Sistema Nacional de Políticas Públicas sobre Drogas - SISNAD nas condições a serem dispostas em instrumentos de cooperação celebrados entre os operadores do Senar e os gestores responsáveis pela prevenção do uso indevido, atenção e reinserção social de usuários e dependentes de drogas. (Incluído pela Lei nº 13.840, de 2019) 
Art. 2°. O Senar será organizado e administrado pela Confederação Nacional da Agricultura (CNA) e dirigido por um colegiado com a seguinte composição:
I - um representante do Ministério do Trabalho e da Previdência Social;
II - um representante do Ministério da Educação;
III - um representante do Ministério da Agricultura e Reforma Agrária;
IV - um representante da Organização das Cooperativas Brasileiras (OCB) ;
V - um representante das agroindústrias;
VI - cinco representantes da Confederação Nacional da Agricultura (CNA) ; e
VII - cinco representantes da Confederação Nacional dos Trabalhadores na Agricultura (Contag) .
Parágrafo único. O colegiado de que trata o caput deste artigo será presidido pelo Presidente da Confederação Nacional da Agricultura (CNA) .
Art. 3°. Constituem rendas do Senar:
I - contribuição mensal compulsória, a ser recolhida à Previdência Social, de 2,5% (dois e meio por cento) sobre o montante da remuneração paga a todos os empregados pelas pessoas jurídicas de direito privado, ou a elas equiparadas, que exerçam atividades:
a) agroindustriais;
b) agropecuárias;
c) extrativistas vegetais e animais;
d) cooperativistas rurais;
e) sindicais patronais rurais;
II - doações e legados;
III - subvenções da União, Estados e Municípios;
IV - multas arrecadadas por infração de dispositivos, regulamentos e regimentos oriundos desta lei;
V - rendas oriundas de prestação de serviços e da alienação ou locação de seus bens;
VI - receitas operacionais;
VII - contribuição prevista no art. 1° do Decreto-Lei n° 1.989, de 28 de dezembro de 1982, combinado com o art. 5° do Decreto-Lei n° 1.146, de 31 de dezembro de 1970, que continuará sendo recolhida pelo Instituto Nacional de Colonização e Reforma Agrária (Incra) ;
VIII - rendas eventuais.
§ 1°. A incidência da contribuição a que se refere o inciso I deste artigo não será cumulativa com as contribuições destinadas ao Serviço Nacional de Aprendizagem Industrial (Senai) e ao Serviço Nacional de Aprendizagem Comercial (Senac) , prevalecendo em favor daquele ao qual os seus empregados são beneficiários diretos.
§ 2°. As pessoas jurídicas ou a elas equiparadas, que exerçam concomitantemente outras atividades não relacionadas no inciso I deste artigo, permanecerão contribuindo para as outras entidades de formação profissional nas atividades que lhes correspondam especificamente.
§ 3°. A arrecadação da contribuição será feita juntamente com a Previdência Social e o seu produto será posto, de imediato, à disposição do Senar, para aplicação proporcional nas diferentes Unidades da Federação, de acordo com a correspondente arrecadação, deduzida a cota necessária às despesas de caráter geral.
§ 4°. A contribuição definida na alínea a do inciso I deste artigo incidirá sobre o montante da remuneração paga aos empregados da agroindústria que atuem exclusivamente na produção primária de origem animal e vegetal."  (grifos acrescidos) .
11.	O regulamento aprovado por meio do Decreto 566/1992, por sua vez, remeteu ao regimento interno respectivo a distribuição e a forma de utilização dos recursos, ao fixar no seu art. 12:
"Art. 12. A distribuição e a forma de utilização dos recursos de que trata este Capítulo serão definidas no regimento interno do Senar, observada a proporcionalidade em relação à arrecadação, na forma estabelecida no § 3º do art. 3º da Lei nº 8.315, de 23 de dezembro de 1991, reservada a cota de: (Redação dada pelo Decreto nº 9.274, de 2018) 
I - até cinco por cento sobre a arrecadação para a administração superior a cargo da Confederação da Agricultura e Pecuária do Brasil; e (Incluído pelo Decreto nº 9.274, de 2018) 
II - até cinco por cento sobre a arrecadação regional para a administração superior a cargo da Federação da Agricultura e Pecuária. (Incluído pelo Decreto nº 9.274, de 2018) "  (grifos acrescidos) .
	O Regimento Interno do SENAR/PR, de seu lado, estabeleceu no seu art. 14 o seguinte:
"Art. 14º - Os recursos definidos no Artigo anterior serão utilizados de conformidade com os percentuais a seguir indicados:
a. 80% (oitenta por cento) nas atividades de formação profissional rural e promoção social;
b. 20% (vinte por cento) nas despesas de custeio e investimento."  (grifos acrescidos) .
12.	Já no que diz respeito ao regime jurídico e outras disposições relativas ao pessoal, tem-se do regulamento e do regimento, respectivamente, no que interessa ao caso concreto, que:
Decreto 566/1992
"Art. 13. O regime jurídico do pessoal do Senar será o da Consolidação das Leis do Trabalho e respectiva legislação complementar.
Parágrafo único.  A admissão de pessoal em cargo de provimento efetivo ocorrerá por meio de processo seletivo, observadas as normas específicas editadas pelo Conselho Deliberativo. (Redação dada pelo Decreto nº 9.274, de 2018) "  (grifos acrescidos) .
Regimento Interno do SENAR/PR
"Art. 15º - O regime jurídico do pessoal do quadro permanente do SENAR/PR é o da Consolidação das Leis do Trabalho e respectiva legislação complementar.
 (...) 
Art. 18º - A política salarial, a forma de contratação, o plano de benefícios e outros critérios que se mostrem necessários, serão definidos no Plano de Cargos, Salários e Benefícios, de responsabilidade do SENAR/PR"  (grifos acrescidos) .
13.	De todo o exposto, resulta que, nos termos da lei e do regulamento aplicável à espécie, até 20% dos recursos arrecadados e/ou destinados ao SENAR/PR poderão ser utilizados no seu custeio, aí incluídos todos os gastos com sua folha de pagamento e benefícios instituídos no respectivo Plano de Cargos, Salários e Benefícios.
14.	Também de acordo com o regulamento e o Regimento Interno, o pessoal do quadro permanente do SENAR/PR será regido pela Consolidação das Leis do Trabalho e deverão ter seu plano de benefícios previamente definido no Plano de Cargos, Salários e Benefícios de responsabilidade do respectivo ente.
15.	Convém, ademais, rememorar a jurisprudência acima citada acerca do regime jurídico a que se submetem as entidades do Sistema "S", no sentido de que o plano de cargos, salários e benefícios a ser instituído em favor dos seus empregados deve necessária observância ao núcleo essencial dos princípios da administração pública e à prática de mercado no tocante à natureza das vantagens instituídas e aos valores eventualmente pagos.
16.	No caso concreto, a unidade técnica, após a realização de diligências por mim determinadas, constatou que o SENAR/PR, a despeito da celebração do termo de cooperação ora impugnado, observou o limite de gastos nas suas despesas de custeio.
17.	Relativamente à finalidade do repasse efetuado pela SENAR/PR à AFFASE, o qual visou a assistência à saúde do pessoal da entidade, registro haver precedente deste Tribunal no sentido de que o plano de saúde é um benefício cabível e razoável aos empregados das entidades sujeitas à jurisdição desta Corte de Contas (cf. Acórdão 1402/2014-TCU-Plenário) , entendimento este em relação ao qual manifesto minha total concordância.
18.	O valor atualmente pago de R$ 135,00 por empregado a título de contribuição para o plano de saúde dos empregados, mediante ato aditivo ao referido termo de cooperação, mostra-se, a meu ver, razoável e consentâneo com as práticas de mercado.
19.	Não há, contudo, no Plano de Gestão de Cargos, Salários e Benefícios de responsabilidade do SENAR/PR previsão no sentido de que seus empregados devam receber qualquer vantagem a título de plano de saúde, consoante se extrai do seu item 4.4 (peça 26, p. 38) , in verbis:
"4.4 - BENEFÍCIOS
O conjunto de benefícios extra-salariais concedidos pelo SENAR-PR, será composto das seguintes vantagens:
1. Vale-Alimentação;
2. Seguro de vida em grupo e acidentes pessoais coletivo; 
3. Bolsa de Estudo.
O SENAR-PR reavaliará anualmente o conjunto de benefícios, procedendo às adequações necessárias do momento e à realidade do mercado. Independentemente do conjunto de benefícios aqui estabelecidos, deverão fazer parte do rol de benefícios, outras vantagens que venham a ser pactuadas em Acordos Coletivos de Trabalho."
20.	Anoto que, mediante consulta ao Sistema de Negociações Coletivas de Trabalho - MEDIADOR constante do sítio eletrônico do Ministério do Trabalho e Emprego, foram registrados três acordos coletivos de trabalho entre o Sindicato dos Empregados em Entidades Culturais, Recreativas, de Assistência Social, de Orientação e Formação Profissional, no Estado do Paraná e o SENAR/PR, todos já expirados.
21.	Dos três instrumentos lá registrados, apenas o que vigorou no período de 1º de novembro de 2018 a 31 de outubro de 2019 previu o pagamento de auxílio-saúde (Cláusula Oitava - Plano de Saúde - "O SENAR-PR subsidiará parte da mensalidade do plano de saúde ambulatorial/hospitalar para seus empregados, contratado mediante convênio com empresa de medicina de grupo que atenda os dispositivos legais vigentes") , o que implica dizer que apenas no referido período poderia ser considerado legítimo o pagamento da referida vantagem, ainda que realizado por intermédio da AFFASE.
22.	Entendo, assim, que o repasse previsto na alínea "a" do item 4.1 da cláusula quarta do Termo de Cooperação 21/2014 viola o disposto no artigo 18 do Regimento Interno do SENAR/PR, por não haver, seja em plano de cargos, salários e benefícios, seja em acordo coletivo de trabalho em vigor, previsão de pagamento de qualquer vantagem a título de plano de saúde.
23.	Nesse sentido, assiste razão ao órgão ministerial, quando afirma que:
" (...) o fato de o Senar/PR poder reavaliar anualmente o conjunto de benefícios a ser concedido a seus empregados não autoriza a concessão de novos benefícios (exceto se pactuados em acordo coletivo de trabalho) sem que haja, antes, a sua inclusão no Plano de Cargos, Salários e Benefícios, com a aprovação do Conselho Administrativo do Senar/PR, nos termos do art. 4º, IV, do Regimento Interno da referida entidade (peça 22, p. 3) .
	Ora, admitir que o Presidente do Conselho Administrativo possa, monocraticamente, ao arrepio do Plano de Cargos, Salários e Benefícios aprovado pelo referido conselho, criar benefício extrassalarial para os empregados da entidade paraestatal, por meio da simples assinatura de um Termo de Cooperação, seria subverter as regras regimentais de distribuição de competências. Observe-se que o art. 4º, IV, do Regimento Interno do Senar/PR dispõe ser competência do Conselho Administrativo, órgão máximo da Administração Regional, "aprovar o plano de cargos, salários e benefícios, o quadro de pessoal e a tabela de remuneração correspondente".
	Nessa linha, o MP de Contas entende que o auxílio para custeio do plano de saúde dos empregados do Senar/PR, que vem sendo pago por intermédio de Termo de Cooperação celebrado com a Affase, viola os arts. 4º, IV, e 18 do Regimento Interno do Senar/PR."
24.	Tal fundamento, a meu ver, por si só, mostra-se suficiente para se determinar a cessação dos repasses que vem sendo atualmente efetuados pelo SENAR/PR à AFFASE, mediante o referido Termo de Cooperação 21/2014.
25.	Há, no entanto, outra questão jurídica relevante trazida aos autos pelo parquet de contas e que merece ser examinada por este Plenário, qual seja, a da possibilidade jurídica de as entidades componentes do Sistema "S" efetuarem repasses para as respectivas associações de funcionários.
26.	O órgão ministerial, de maneira abstrata e apriorística, defende que o repasse de recursos públicos para entidades privadas que tenham por objetivo primordial agir em benefício de seus próprios associados viola os princípios da moralidade, da isonomia, da impessoalidade e da liberdade de associação.
27.	Ressalta que a legislação federal que veda o repasse de recursos públicos para associações de servidores/empregados no âmbito da administração pública se relaciona estreitamente com os princípios da moralidade, da isonomia e da impessoalidade, na medida em que busca evitar o favorecimento a entidades privadas que congregam apenas uma parcela dos funcionários de determinado órgão/entidade, inibindo, assim, que recursos arrecadados compulsoriamente de toda a sociedade brasileira beneficiem, de forma exclusiva, um grupo específico de trabalhadores, em detrimento dos outros, que livremente optaram por não se associar.
28.	Daí o pedido de procedência da presente representação, "com a expedição de ciência às unidades nacionais e regionais do Sistema "S" de que a transferência de recursos, a qualquer título, para associação de empregados viola os princípios constitucionais da moralidade, da impessoalidade e da isonomia, e não está de acordo com as finalidades institucionais dos serviços sociais autônomos.
29.	Marçal Justen Filho, ao dispor sobre o princípio da legalidade e a atividade administrativa, ensina que:
	"No relacionamento entre os particulares, prevalece a regra de que tudo aquilo que não for obrigatório nem proibido por lei é juridicamente autorizado. No tocante à atividade administrativa, reconhece-se que tudo aquilo que não for autorizado por lei é juridicamente proibido.
	O princípio da liberdade, que norteia a vida privada, conduz à afirmação de que tudo o que não estiver disciplinado pelo direito está abrangido na esfera de autonomia. Portanto, a ausência de disciplina jurídica é interpretada como liberação para o exercício das escolhas subjetivas. Isso se traduz no postulado de que tudo o que não for proibido nem obrigatório por meio de lei será reputado como permitido.
	Já o exercício de competências estatais e de poderes excepcionais não se funda em alguma qualidade inerente ao Estado ou a algum atributo do governante. Toda a organização estatal, a atividade administrativa em sua integralidade, a instituição de funções administrativas são produzidas pelo direito. Logo, a ausência de disciplina jurídica tem de ser interpretada como inexistência de poder jurídico. Daí se afrimar que, nas relações de direito público, tudo o que não for autorizado por meio de lei será reputado como proibido."  (in Curso de Direito Administrativo, ed. Revista dos Tribunais, 11ª ed., p. 213 - grifos acrescidos) .
30.	Como bem lembrou o Ministério Público de Contas em sua manifestação, no âmbito da administração pública federal, a transferência de recursos públicos para associação de servidores/empregados é expressamente vedada pelo art. 1º do Decreto 99.509/1990, pelo art. 38, inciso VII, da Portaria Interministerial MP/MF/CGU 424/2016, e pelas Leis de Diretrizes Orçamentárias (v.g. art. 18, VII, da Lei 13.408/2016 e art. 17, VI, da Lei 13.473/2017) .
31.	Veja-se, por todos, o teor do art. 1º do Decreto 99.509/1990:
"Art. 1º. Fica vedado aos órgãos e entidades da Administração Pública Federal direta, autárquica e fundacional, bem assim às empresas públicas, sociedades de economia mista e demais entidades controladas, direta ou indiretamente, pela União, efetuar, em favor de clubes ou outras sociedades civis, de caráter social ou esportivo, inclusive os que congreguem os respectivos servidores ou empregados e seus familiares:
I - contribuições pecuniárias, a qualquer título;
II - despesas de construção, reforma ou manutenção de suas dependências e instalações; e
III - cessão, a título gratuito, de bens móveis e imóveis.
§ 1º. Excetuam-se da proibição de que trata este artigo:
a) as despesas, na forma da lei, com a manutenção de creches e escolas para atendimento pré-escolar; e
b) as contribuições para entidades fechadas de previdência privada, desde que regularmente constituídas e em funcionamento até 10 de julho de 1989, observados os limites estabelecidos na legislação pertinente e, especialmente, o disposto na Lei nº 8.020, de 12 de abril de 1990.
c) a cessão gratuita, ou em condições especiais, de imóveis de União destinados a projetos de aproveitamento econômico de interesse nacional que mereçam tal favor.  (Alínea incluída pelo Dec. nº 1.315, de 23.11.1994) 
§ 2º. No caso de bens móveis e imóveis cedidos anteriormente à data de publicação deste decreto, caberá à entidade cessionária, à sua conta, mantê-los e conservá-los, bem assim realizar ou concluir as obras ou reparos que se façam necessários."  (grifos acrescidos) .
32.	Não há, contudo, no âmbito do Sistema "S", vedação legal equivalente. E como restou decidido pelo Supremo Tribunal Federal, "os serviços sociais autônomos integrantes do denominado Sistema "S", vinculados a entidades patronais de grau superior e patrocinados basicamente por recursos recolhidos do próprio setor produtivo beneficiado, ostentam natureza de pessoa jurídica de direito privado e não integram a Administração Pública, embora colaborem com ela na execução de atividades de relevante significado social. Tanto a Constituição Federal de 1988, como a correspondente legislação de regência (como a Lei 8.706/93, que criou o Serviço Social do Trabalho - SEST) asseguram autonomia administrativa a essas entidades, sujeitas, formalmente, apenas ao controle finalístico, pelo Tribunal de Contas, da aplicação dos recursos recebidos (...) " (RE nº 789.874/DF, Relator Ministro Teori Zavascki, in DJe 19/11/2014 - grifou-se) .
33.	Do referido decisum, pode-se extrair as suas caraterísticas gerais básicas, conforme voto proferido pelo Ministro Teori Zavascki, relator do feito:
"As características gerais básicas desses entes autônomos podem ser assim enunciadas: (a) dedicam-se a atividades privadas de interesse coletivo cuja execução não é atribuída de maneira privativa ao Estado; (b) atuam em regime de mera colaboração com o poder público; (c) possuem patrimônio e receita próprios, constituídos, majoritariamente, pelo produto das contribuições compulsórias que a própria lei de criação institui em seu favor; e (d) possuem a prerrogativa de autogerir seus recursos, inclusive no que se refere à elaboração de seus orçamentos, ao estabelecimento de prioridades e à definição de seus quadros de cargos e salários, segundo orientação política própria."  (grifos acrescidos) .
34.	Entendo, assim, que a natureza jurídica de direito privado dos serviços sociais autônomos e a ausência de vedação legal expressa conduzem ao entendimento de que o repasse de recursos dessas entidades em favor de sociedades civis que congreguem os respectivos funcionários ou empregados e seus familiares é legítimo e encontra-se abrangido dentro da sua esfera de autonomia, não havendo como se afirmar, de forma abstrata e apriorística, como quer o parquet de contas, que "toda transferência de recursos, a qualquer título, para associação de empregados viola os princípios constitucionais da moralidade, da impessoalidade e da isonomia, e não está de acordo com as finalidades institucionais dos serviços sociais autônomos".
35.	Confira-se, a propósito, o seguinte trecho do voto proferido pelo Ministro Aroldo Cedraz no Acórdão 547/2018-TCU-Segunda Câmara:
"23.	Em linha com o pensamento que há muito tenho defendido na fiscalização de entidades do Sistema S, não vislumbro ilegalidade ou desvio de finalidade no repasse de recursos do Senai-RS à Agase, mormente por não haver vedação legal à prática e por esta se mostrar consentânea com a natureza privada e parassindical e com a autonomia de que goza a entidade para definir sua política de gestão de pessoas."
36.	Não se quer dizer com isso que os recursos eventualmente repassados por entidades do Sistema "S" a essas associações estejam imunes ao controle finalístico a cargo deste Tribunal de Contas. O recebimento desses recursos, inegavelmente, acarretará ônus às pessoas jurídicas beneficiadas, entre os quais: i) a aplicação desses recursos nas finalidades institucionais dos serviços sociais autônomos, valendo lembrar que a lei que os instituiu admite que parte deles possam ser utilizados na remuneração dos seus empregados; ii) o dever de prestar contas ao repassador; e iii) a aplicação do regulamento de licitações e contratos da entidade repassadora nas suas contratações.
37.	No caso concreto, embora recomendável que o repasse efetuado à AFFASE a título de auxílio para pagamento de plano de saúde dos empregados do SENAR/PR fosse pago diretamente aos empregados da referida entidade nos seus respectivos contracheques, pelos motivos já declinados pelo órgão ministerial, entendo que não cabe a esta Corte de Contas impor determinado modelo de assistência à saúde às entidades do Sistema "S" inspirado nas regras que regem a administração pública, conforme preconizado pelo parquet, dada a ausência de amparo legal para tanto.
38.	Registro, outrossim, que não compete a este Tribunal a tutela do direito subjetivo dos empregados dessas entidades à liberdade de associação, cabendo a quem se sentir prejudicado buscar a tutela dos seus direitos junto ao Poder Judiciário, nos termos do inciso XXXV do art. 5º da CF/1988.
39.	Enfim, em se tratando de Sistema "S", entendo que não cabe ao Tribunal estabelecer direta ou indiretamente normas de conduta, dada a autonomia de que gozam as referidas entidades, mas exercer o controle finalístico que lhe compete em cada caso concreto que vier a ser submetido ao seu exame.
40.	No mais, muito embora tenha assentado a ilegitimidade do repasse previsto na alínea "a", do item 4.1, da cláusula quarta, do Termo de Cooperação 21/2014, haja vista a violação do disposto no artigo 18 do Regimento Interno do SENAR/PR, por não haver, seja em plano de cargos, salários e benefícios, seja em acordo coletivo de trabalho em vigor, previsão de pagamento de qualquer vantagem a título de plano de saúde, tenho como não configurado nos presentes autos erro grosseiro suficientemente capaz de ensejar a responsabilização dos gestores que atuaram na elaboração e na implementação da referida avença.
	Ante o exposto, VOTO por que seja adotada a deliberação que ora submeto à apreciação deste Colegiado.
TCU, Sala das Sessões Ministro Luciano Brandão Alves de Souza, em 4 de março de 2020.
BENJAMIN ZYMLER 
Relator